臺灣高等法院民事判決
108年度重上字第694號
上  訴  人  新北市鶯歌區公所

法定代理人  周晉平  
訴訟代理人  趙友貿律師
複  代理人  黃柏融律師
被  上訴人  林瀚東  

            林紅芸  
            林蕙芳  
            林蘊芳  
            林慧雯  

上五人共同
訴訟代理人  羅翠慧律師
複  代理人  羅筱茜律師
            王曼瑜律師
上列當事人間請求排除侵害等事件，上訴人對於中華民國108年5
月31日臺灣新北地方法院107年度重訴字第518號第一審判決提起
上訴，本院於109年5月27日言詞辯論終結，判決如下：
    主  文
原判決關於命上訴人回復原狀部分，及該部分假執行之宣告均廢
棄。
上開廢棄部分，被上訴人在第一審之訴及假執行之聲請均駁回。
其餘上訴駁回。
第二審訴訟費用由上訴人負擔。
    事實及理由
一、被上訴人主張：坐落於新北市○○區○○段000地號土地（下稱
    系爭土地）原係訴外人林柏壽所有，林柏壽於民國75年4月1
    0日死亡後，由被上訴人共同繼承系爭土地。上訴人未經過
    被上訴人之同意，擅自指示訴外人海山大地建設股份有限公
    司（下稱海山公司）於系爭土地上如附圖所示編號648(1)、
    648(2)部分，面積分別為65.92平方公尺、112.33平方公尺
    【下稱648(1)、648(2)土地】鋪設柏油。被上訴人曾提起前
    案訴訟（案號：臺灣新北地方法院105年度訴字第3408號、
    本院106年度重上字第936號）請求海山公司將648(1)、648(
    2)土地上柏油刨除回復原狀，始知海山公司係在上訴人要求
    下，代為修護上開柏油路面，故上訴人對648(1)、648(2)土
    地上柏油有支配關係，並得排除他人干涉，為有權刨除該柏
    油之人。648(1)、648(2)部分土地並非既成道路，不符合公
    用地役關係之成立要件，爰依民法第767條第1項前段、中段
    規定，請求上訴人將648(1)、648(2)土地上柏油刨除回復原
    狀，並將該部分土地返還予被上訴人等語。並於本院聲明：
    上訴駁回。
二、上訴人則以：648 (1)、648(2）土地上柏油路面為既成道路
    ，且屬上訴人養護管理之範圍，並有提供不特定公眾出入之
    必要，已成立公用地役關係。被上訴人從未對648 (1)、648
    (2)土地供不特定公眾通行有阻止之情事，迄今已逾40年，
    且648 (1)、648(2)土地占系爭土地之比例僅有743/10000，
    限制被上訴人對系爭土地所有權之行使非鉅，衡諸公益與私
    益之平衡，被上訴人提起本件訴訟，顯係權利濫用等語，資
    為抗辯。並於本院聲明：㈠原判決廢棄。㈡被上訴人在第一審
    之訴及假執行之聲請均駁回。
三、兩造不爭執事項：
  ㈠上訴人未經被上訴人同意，指示海山公司於648(1)、648(2)
    部分，面積分別為65.92平方公尺、112.33平方公尺土地上
    鋪設柏油，上訴人對於648(1)、648(2)土地上柏油有事實上
    處分權。
  ㈡系爭土地原係林柏壽所有，林柏壽於75年4月10日死亡後，由
    被上訴人共同繼承系爭土地，除林瀚東應有部分為6分之2外
    ，林紅芸、林蕙芳、林蘊芳、林慧雯應有部分各6分之1。
四、被上訴人主張上訴人占有系爭土地如附圖編號648(1)、648(
    2)部分舖設柏油作為道路使用，並無正當權源，其得請求上
    訴人刨除648(1)、648(2)土地上柏油回復原狀，並將該部分
    土地返還予被上訴人，為上訴人所否認，並執前詞置辯。經
    查：
　㈠上訴人占有648（1）、648（2）土地並舖設柏油有無正當權
    源?
　⒈按原告以無權占有為原因，請求返還土地者，原告就土地為
    其所有及被告占有之事實已為舉證證明，被告以其非無權占
    有為抗辯者，原告對其土地被無權占有之事實無舉證責任，
    被告應就其取得占有係有正當權源之事實證明之。本件被上
    訴人於107年8月2日以分割繼承為原因登記取得系爭土地之
    所有權，有土地登記第1類謄本在卷可稽（原審卷第275至27
    7頁）。上訴人指示海山公司於系爭土地中648(1)、648(2)
    土地上鋪設柏油作為道路使用，經原審、本院會同兩造及新
    北市樹林地政事務所人員勘驗現場，有勘驗筆錄、土地複丈
    成果圖附卷可憑（原審卷第27、291至293、297至298頁、本
    院卷一第243至245頁）。又上訴人自認其為648(1)、648(2)
    土地上柏油之事實上處分權人，足見上訴人已將該部分土地
    置於自己實力支配之下，對該部分土地具有事實上管領力。
    是本件應由上訴人就其占有648(1)、648(2)土地有正當權源
    負舉證之責。
  ⒉次按公用地役關係係指私有之土地繼續供不特定公眾之必要
    使用，已年代久遠，而形成具有公共用物性質之法律關係。
    其成立要件為：⑴供不特定公眾使用所必要，非僅為使用之
    便利或省時，⑵於公眾使用之初，土地所有權人並無阻止之
    情事，⑶經歷之年代久遠而未曾中斷。本件上訴人雖辯稱648
    (1)、648(2)土地為既成道路，且已成立公用地役關係云云
    ，並以訴外人即新北市鶯歌區二橋里里長林祥銘於本院106
    年度重上字第936號審理中證詞、本院108年11月27日勘驗筆
    錄、62、71、80、85年間航照圖、新北市政府城鄉發展局10
    9年3月3日新北城測字第1090316191號函、證人簡玉銘於本
    院審理中證詞等件為證（原審卷第257頁、本院卷一第243至
    245、285至291、409、462至466頁）。然查：
　⑴依本院於108年11月27日會同兩造及新北市樹林地政事務所人
    員至現場勘驗，並囑託新北市樹林地政事務所人員測量新北
    市○○區○○○路000巷0號、7號房屋（下稱5號、7號房屋）、新
    北市○○區○○○路000巷0○0號之慈惠堂（下稱慈惠堂）坐落位
    置是否占用系爭土地及占用範圍，經新北市樹林地政事務所
    測量結果，7號房屋1樓增建部分占用系爭土地4.73平方公尺
    ，7號房屋2樓以上進出使用之大門口綠磚占用系爭土地0.01
    平公尺，5號房屋1樓增建部分及慈惠堂本體建物及堂前棚架
    均未占用系爭土地，有該次勘驗筆錄、108年12月23日土地
    複丈成果圖在卷可稽（本院卷一第243至245、299頁）。又
    依上開土地複丈成果及被上訴人所繪製系爭土地使用現狀圖
    所示（本院卷一第239、299頁），648（1）、648（2）土地
    除被上訴人所有之建物（包含被上訴人所有，出租他人當工
    廠使用面臨新北市鶯歌區二甲路光照巷之建物）以外，僅7
    號房屋住戶及慈惠堂必須作為通行使用，且為兩造所不爭（
    本院卷一第388至389頁），則648（1）、648（2）土地即非
    供不特定之公眾通行使用所必要。倘7號房屋住戶及慈惠堂
    因不能通行648（1）、648（2）土地，以致無法聯接至對外
    道路，僅係7號房屋住戶及慈惠堂得否依民法第787條第1項
    規定向被上訴人行使袋地通行權之問題。
　⑵上訴人雖主張公用地役關係乃私有土地具有公共用物性質之
    法律關係，與民法上地役權之概念有間，不得以該土地具有
    民法上相鄰關係，即遽認該土地非屬於既成道路，且慈惠堂
    參拜者為不特定公眾即信徒及香客，其等無法行使民法第78
    7條第1項規定之袋地通行權等語。惟648（1）、648（2）土
    地是否成立公用地役關係仍須判斷該部分土地是否具備成立
    公用地役關係之要件，因648（1）、648（2）土地並非供不
    特定之公眾通行所必要，僅為通行之便利、省時，不符合公
    用地役關係之成立要件。且648（1）、648（2）土地依周遭
    建物使用現狀僅7號房屋住戶及慈惠堂須通行使用，已如前
    述，而慈惠堂之信徒及香客參拜時若因648（1）、648（2）
    部分土地無法通行而受阻礙，則應由慈惠堂向被上訴人或附
    近其他地主協議取得通行權，或慈惠堂另覓他處遷移，以解
    決參拜者之通行問題，尚難據此即謂648（1）、648（2）土
    地有供不特定之公眾通行使用之必要。
　⑶至訴外人即新北市鶯歌區二橋里里長林祥銘於本院106年度重
    上字第936號審理中證稱：該巷連接中正三路與二橋街之巷
    道，其唸國小時就從那個巷道進出，從以前到現在都是柏油
    路，海山公司鋪設前有先跟里長及區公所承辦人確認鋪設範
    圍，鋪設好由新北市鶯歌區公所維護管理，重鋪前是新北市
    鶯歌區公所鋪的，其小時候就有柏油了等語，固有該民事判
    決在卷可稽（原審卷第257頁）。並核與上訴人所提出之62
    、71、80、85年間航照圖大致相符（本院卷一第285至291頁
    ）。且證人即新北市城鄉發展局人員簡玉銘於本院固證稱：
    648（1）、648（2）土地是公眾通行的道路，依上訴人82年
    函文說明該部分土地供公眾通行已達20年以上等語（本院卷
    一第463頁）。另新北市政府城鄉發展局109年3月3日新北城
    測字第1090316191號函亦記載：「648（1）係屬本府指定建
    築線在案之現有巷道，648（2）部分範圍係屬本府指定建築
    線在案之現有巷道」等語（本院卷一第409頁）。惟對照被
    上訴人所提之地籍圖謄本及108年12月23日土地複丈成果圖
    所示（原審卷第151頁、本院卷一第299頁），可知中正三路
    171巷自北端之中正三路巷口起可通行至二甲路光照巷，再
    轉至二橋街或高職南街，若繼續直行將通過648(1)、648（2
    ）土地再聯接到南端之中正三路。除了7號房屋住戶及慈惠
    堂必須通行648（1）、648（2）土地以聯絡對外道路以外，
    其餘公眾仍可經由中正三路171巷北段、二甲路光照巷、二
    橋街、高職南街相互連結通行中正三路北端與南端，故648
    （1）、648（2）土地雖可供不特定之公眾通行，然僅係通
    行上較為便利、省時，並非不特定公眾通行所必要。依上開
    說明，自難認648（1）、648（2）土地已成立公用地役關係
    。是上訴人主張648（1）、648（2）土地為既成道路，且屬
    其養護管理之範圍，並有提供不特定公眾出入之必要，已成
    立公用地役關係云云，要無可取。
　⒊此外，上訴人復未舉證證明其占有648（1）、648（2）土地
    有何正當權源，被上訴人主張上訴人無權占有該部分土地，
    應可採取。
　㈡被上訴人得否依民法第767條第1項前段、中段規定，請求上
    訴人將648（1）、648（2）土地上柏油刨除回復原狀，並將
    該部分土地返還被上訴人?
　⒈按所有人對於無權占有或侵奪其所有物者，得請求返還之。
    對於妨害其所有權者，得請求除去之，民法第767條第1項前
    段、中段分別定有明文。本件被上訴人為系爭土地之共有人
    ，上訴人無正當權源占有系爭土地中648（1）、648（2）土
    地鋪設柏油作為道路使用，已如前述，被上訴人依上開規定
    請求上訴人將648（1）、648（2）土地上柏油刨除，並將該
    部分土地返還予被上訴人，即屬有據。上訴人雖辯稱被上訴
    人從未對648 (1)、648(2)土地供不特定公眾通行有阻止之
    情事，迄今已逾40年，且648 (1)、648(2)土地占系爭土地
    之比例僅有743/10000，限制被上訴人對系爭土地所有權之
    行使非鉅，衡諸公益與私益之平衡，被上訴人提起本件訴訟
    ，已構成權利濫用云云。惟被上訴人請求上訴人將648（1）
    、648（2）土地上柏油刨除，並將該部分土地返還予被上訴
    人，係屬被上訴人基於土地所有權人地位之正當權利行使，
    自難認被上訴人提起本件訴訟係以損害上訴人為主要目的。
    又被上訴人得知648（1）、648（2）土地遭海山公司鋪設柏
    油後，旋即於105年間起訴請求海山公司將648（1）、648（
    2）土地上柏油刨除回復原狀，並返還該部分土地，有原法
    院105年度訴字第3408號、本院106年度重上字第936號判決
    在卷可稽（原審卷第51至68頁），足認被上訴人已積極排除
    648（1）、648（2）土地遭侵害之情事，並無上訴人所指被
    上訴人長期不行使其對系爭土地之權利。此外，依附圖所示
    ，系爭土地因648（1）、648（2）土地上鋪設柏油作為道路
    使用，而分割成數筆，且648（2）土地左側之系爭土地剩餘
    部分將成為畸零地而難以利用。準此，若上訴人不將648（1
    ）、648（2）土地上鋪設柏油刨除，並將該部分土地返還予
    被上訴人，則系爭土地即無法發揮最大經濟效用。比較權衡
    之下，被上訴人因取回土地所能取得之經濟利益顯然大於他
    人及國家社會因被上訴人取回土地所受之公共利益損失，故
    被上訴人請求上訴人將648（1）、648（2）土地上鋪設柏油
    刨除，並將該部分土地返還予被上訴人，並未違反誠信原則
    ，亦無權利濫用之情事。故被上訴人依民法第767條第1項前
    段、中段規定，請求上訴人將648（1）、648（2）土地上鋪
    設柏油刨除，並將該部分土地返還予被上訴人，應屬有據。
　⒉被上訴人另主張被上訴人須於648（1）、648（2）土地上之
    柏油刨除後，將之回復為水泥地之原狀等語（本院卷二第86
    頁）。然上訴人辯稱648（1）、648（2）土地自始即為柏油
    路面，並非水泥地面等語（本院卷二第112頁），足認兩造
    對於648（1）、648（2）土地刨除柏油後之原始狀態為何有
    所爭執，被上訴人對此復未能舉證以實其說，是被上訴人此
    部分請求，即屬無據。
五、綜上所述，被上訴人依民法第767條第1項前段、中段規定，
    請求上訴人將648（1）、648（2）土地上鋪設柏油刨除，並
    將該部分土地返還予被上訴人，為有理由，應予准許，逾此
    範圍之請求，為無理由，不應准許。原審就超過上開應予准
    許部分（即命上訴人於648（1）、648（2）土地上之柏油刨
    除後，將之回復原狀部分），為上訴人敗訴之判決，尚有未
    洽。上訴意旨指摘原判決此部分不當，求予廢棄改判，為有
    理由，爰予廢棄改判如主文第2項所示。至上開應予准許部
    分，原審為上訴人敗訴之判決，並無不合。上訴意旨就此指
    摘原判決不當，求予廢棄改判，為無理由，應駁回其上訴。
六、本件事證已臻明確，兩造其餘攻擊防禦方法及所提證據，經
    審酌，核與本件判決結果不生影響，爰不再逐一論列，附此
    敘明。
七、據上論結，本件上訴為一部有理由，一部無理由，依民事訴
    訟法第450條、第449條第1項、第79條，判決如主文。　
中　　華　　民　　國　　109 　年　　6 　　月　　24　　日
                    民事第十二庭  
                        審判長法  官  陳秀貞
                              法  官  蔡世芳
                              法  官  林哲賢
正本係照原本作成。
如不服本判決，應於收受送達後20日內向本院提出上訴書狀，其
未表明上訴理由者，應於提出上訴後20日內向本院補提理由書狀
（均須按他造當事人之人數附繕本）上訴時應提出委任律師或具
有律師資格之人之委任狀；委任有律師資格者，另應附具律師資
格證書及釋明委任人與受任人有民事訴訟法第466 條之1第1項但
書或第2項（詳附註）所定關係之釋明文書影本。如委任律師提
起上訴者，應一併繳納上訴審裁判費。
中　　華　　民　　國　　109 　年　　6 　　月　　24　　日

　　　　　　　　　　　　    　書記官  陳盈真
附註：
民事訴訟法第466條之1（第1項、第2項）：
對於第二審判決上訴，上訴人應委任律師為訴訟代理人。但上訴
人或其法定代理人具有律師資格者，不在此限。
上訴人之配偶、三親等內之血親、二親等內之姻親，或上訴人為
法人、中央或地方機關時，其所屬專任人員具有律師資格並經法
院認為適當者，亦得為第三審訴訟代理人。